【裁判字號】    92,台非,18
【裁判日期】    920109
【裁判案由】    違反就業服務法
【裁判全文】
最高法院刑事判決                                  九十二年度台非字第一八號
    上  訴  人  最高法院檢察署檢察總長
    被      告  甲○○
                乙○○
右上訴人因被告等違反就業服務法案件，對於台灣高雄地方法院中華民國九十一年六
月七日第二審確定判決（九十一年度簡上字第六二號，聲請簡易判決處刑案號：台灣
高雄地方法院檢察署九十年度偵字第二一九一二號），認為違法，提起非常上訴，本
院判決如左：
    主  文
上訴駁回。
    理  由
非常上訴理由稱：「按判決不適用法則或適用法則（不當）者，為違背法令，刑事訴
訟法第三百七十八條定有明文。又行為後法律有變更者，適用裁判時之法律，但裁判
前之法律有利於行為人者，適用最有利於行為人之法律，刑法第二條第一項亦有明文
規定。本件原判決認被告甲○○以本人名義聘僱印尼籍勞工ＢＵＫＨＯＲＩＴＩＴＩ
ＫＷＡＨＹＵＮＩ在高雄市○○區○○路九十三號擔任家庭監護工，看護其母朱蕊，
竟於九十年七月底將該外籍勞工交付被告乙○○聘僱，被告乙○○聘僱他人所申請聘
僱之ＢＵＫＨＯＲＩＴＩＴＩＫＷＡＨＹＵＮＩ在高雄市○鎮區○○街八十一號一樓
之『巴伐利亞托兒所』工作，謂其期間均係自九十年七月起至同年十一月六日被查獲
止；據此以修正後『就業服務法』係自九十一年一月二十三日起生效施行，而被告等
行為後，新公布生效施行之『就業服務法』業已廢止被告等第一次違反同法第五十七
條第一款、第二款所規定行為之相關刑罰，第一審（即台灣高雄地方法院九十一年度
雄簡字第一二六號判決）於九十一年一月二十三日為裁判時未及時適用新修正生效施
行之『就業服務法』第六十三條第一項之規定，猶依修正前之同法第五十八條第一項
之規定論處被告甲○○、乙○○等罪刑，即有未合，爰予撤銷改判如上述原判決主文
所示之免訴判決。惟按修正後之就業服務法第六十三條第一項為『違反第四十四條或
第五十七條第一款、第二款規定者，處新台幣十五萬元以上七十五萬元以下罰鍰。五
年內再違反者，處三年以下有期徒刑、拘役或科或併科新台幣一百二十萬元以下罰金
。』相較於修正前條文，其差異處在於僱主違反就業服務法之行為，須先由行政機關
依修正後第六十三條第一項前段科以罰鍰後，五年內再犯經查獲者，始課以刑責，就
構成要件而言，修正後之就業服務法係增加行政處罰之要件，整體而言，並未完全除
罪。而刑事訴訟法第二百五十二條第八款及第三百零一條第一項之『行為不罰』，包
括行為根本不構成犯罪（行政不法行為）、具有阻卻違法事由、無責任能力人之行為
，故被告等之行為，因未經主管機關科處罰鍰，欠缺行政處罰之要件，故與修正後之
就業服務法第六十三條第一項之要件不符，應屬『行為不罰』之範疇。參照學者陳樸
生認行為發生後如發生刑法第二條第三項『法律有變更不處罰其行為者，免其刑之執
行。』之情形時，在偵查中，應依刑事訴訟法第二百五十二條第四款『犯罪後之法律
已廢止其刑罰者。』為不起訴處分；在審判中則應依同法第三百零二條第四款諭知免
訴判決，換言之，刑法第二條第三項所稱『法律有變更不處罰其行為者』應係指刑事
訴訟法之『犯罪後之法律已廢止其刑罰者』而言。茲被告等之行為違反就業服務法並
未除罪，核與上述刑事訴訟法之『犯罪後之法律已廢止其刑罰者』之情形有異，不能
認被告等之行為屬犯罪後之法律已廢止其刑罰，（此有法務部九十一年九月三日法檢
字第０九一０八０四三三二號函示刑事法律問題審查小組第十六次會議研究結論可參
）。依上開說明，原判決以修正後之『就業服務法』業已廢止被告等第一次違反同法
第五十七條第一款、第二款所規定行為之相關刑罰，未適用刑法第二條第一項之規定
，適用裁判時之法律，以被告等之行為應屬『行為不罰』諭知被告等均無罪，竟適用
刑事訴訟法第三百零二條第四款諭知被告等均免訴判決，揆諸首揭法條規定，自有判
決不適用法則及適用法則不當之違背法令。案經確定，爰依刑事訴訟法第四百四十一
條、第四百四十三條提起非常上訴以資糾正」等語。
本院按行為後法律有變更，應依刑法第二條第一項從新從輕原則予以比較適用者，係
指被告行為後至裁判時，無論行為時法或裁判時法，均構成犯罪而應科以刑罰者而言
。倘被告之行為，在行為時法律雖有處罰明文，但在裁判時之法律，因犯罪構成要件
變更，已無刑罰之規定時，則屬犯罪後之法律已廢止其刑罰之範圍，即無刑法第二條
第一項之適用，應依刑事訴訟法第三百零二條第四款，諭知免訴之判決。查就業服務
法經總統於民國九十一年一月二十一日修正公布，自同年一月二十三日起生效。依修
正後就業服務法第六十三條第一項規定：雇主違反第五十七條第一款、第二款規定，
聘僱他人申請聘僱之外國人或以本人名義聘僱外國人為他人工作者，處新台幣十五萬
以上七十五萬元以下罰鍰。五年內再犯者，處三年以下有期徒刑、拘役或科或併科新
台幣一百二十萬元以下罰金。亦即修正後就業服務法對於雇主初次違反上開規定時，
已將修正前第五十三條第二款、第三款，第五十八條第一項前段科處刑罰之規定予以
廢止，改定為行政罰之罰鍰。本件被告甲○○、乙○○之犯罪行為自九十年七月間起
至同年十一月六日止，其犯罪後法律已廢止其刑罰，原審於九十一年六月七日撤銷第
一審之科刑判決，改判依刑事訴訟法第三百零二條第四款諭知免訴，於法並無違誤。
非常上訴意旨指摘原確定判決違背法令，尚難認有理由，應予駁回。
據上論結，應依刑事訴訟法第四百四十六條，判決如主文。
中      華      民      國    九十二    年      一      月      九      日
                              最高法院刑事第十二庭
                                  審判長法官  張  淳  淙
                                        法官  謝  俊  雄
                                        法官  蘇  振  堂
                                        法官  張  春  福
                                        法官  呂  丹  玉
      右正本證明與原本無異
                                              書  記  官
中      華      民      國    九十二    年      一      月     二十     日


司法院資訊處製作；財團法人民間司法改革基金會備份。
